臺灣高等法院臺南分院民事判決　九十年度重上字第六二號　ｅ
　　　上　訴　人　第一商業銀行股份有限公司新營分行
　　　法定代理人　丙　○　○
　　　被 上 訴人　甲○○○
　　　　　　　　　丁　　　○
右當事人間請求清償借款事件，上訴人對於中華民國九十年七月三十日臺灣臺南地方
法院九十年度重訴字第一七五號第一審判決提起上訴，本院判決如左：
　　　主　　　文
原判決關於駁回上訴人後開第二項之訴部分，及除確定部外訴訟費用之裁判均廢棄。
被上訴人應與原審被告金衛民連帶給付上訴人新台幣陸佰貳拾柒萬元及自民國八十九
年十月九日起，至清償日止，按年息百分之八點八四計算之利息，並自民國八十九年
十一月十日起，逾期在六個月內者，按上開利率百分之十，逾期超過六個月者，按上
開利率百分之二十計算之違約金。
第一審（除確定部分外）、第二審訴訟費用均由被上訴人連帶負擔。
　　　事　　　實
甲、上訴人方面：
一、聲明：求為判決：(一)原判決關於將上訴人左開請求駁回部分廢棄。(二)被上訴人應
    與原審被告金衛民連帶給付上訴人新台幣（下同）六百二十七萬元及自民國八十
    九年十月九日起，至清償日止，按年息百分之八點八四計算之利息，並自民國八
    十九年十一月十日起，逾期在六個月內者，按上開利率百分之十，逾期超過六個
    月者，按上開利率百分之二十計算之違約金。
二、陳述：除與前審判決記載相同者，予以引用外，補稱：
　(一)依被上訴人在其印鑑卡背面之聲明，借款展期約定書應有效：民國（下同）八十
　　八年八月間，金衛民（原審被告）擬以被上訴人二人為連帶保證人，向上訴人借
　　款，被上訴人二人同意，立約定書予上訴人，同時又各設印鑑卡予上訴人，在印
　　鑑卡之背面蓋其印章，在印鑑卡前面聲明「茲將本人使用於各種票據、借據及一
　　切憑證之印鑑蓋於背面，並留存為據，同時聲明凡各種票據、借據及一切憑證上
　　之印文與本留存印鑑相符，即生效力」。所謂「即生效力」應解為凡上訴人所持
　　之各種票據，借據及其他憑證上有蓋被上訴人之印鑑章者，應視為被上訴人所蓋
　　，或被上訴人同意他人替其所蓋，有其蓋章之效力，否則，設立該印鑑卡何用？
　　若凡每一件文件均須被上訴人親自到場蓋章，何必留設此種印鑑卡？查系爭之借
　　款展期約定書上所蓋印章為被上訴人之印鑑章，為被上訴人所不爭，依印鑑卡前
　　面所載被上訴人上開之聲明，展期約定書上所蓋印章之印文，應有被上訴人親自
　　蓋章或同意他人代蓋章之效力。蓋章與簽名有同一效力（民法第三條第二項）。
　　被上訴人不得以印章並非親自所蓋為由，主張該借款展期約定對其無效。則借款
　　展期約定書應有效，被上訴人應受該約定書之拘束。現今社會，人人忙碌，存款
　　人向銀行領款時，時常由其家屬或公司之事務員持蓋妥存款人印鑑章之取款條或
　　支票向銀行領款，銀行依據該取款條或支票即付予款項，否則難免被指責找客戶
　　麻煩。
  (二)借款人金衛民之女兒金怡和是被上訴人之意定代理人：查借款人金衛民與其女兒
    金怡和將借款延展約定書交付上訴人時，該約定書上已有以被上訴人二人之印鑑
    章所蓋印文，上訴人之主辦人員雖未看到被上訴人親自在借款展期約定書上蓋章
    ，惟借款展期約定書上所蓋印章為被上訴人之印鑑章，其在銀行設立印鑑卡時所
    指定印鑑章係為銀行之借款或保證專用之重要印章，依常情，印章係被上訴人自
    己所蓋或其同意他人所代蓋，他人擅自盜蓋之情形係例外之情形，應認定本案之
    借款展期定書上所蓋印鑑章係被上訴人親自所蓋或同意他人代蓋，不得認定他人
    盜蓋，他人盜蓋印章係例外之情形，被上訴人若主張他人盜蓋，應由其負舉證責
    任。查主債務人金衛民與被上訴人於原審共同寫答辯狀，主張本案借款係金衛民
    之女兒金怡和所借，渠等係掛名為借款人及保證人，金怡和亦出庭供述：「借據
    上之印章是我刻的‧‧‧刻完後，印章就放在我這裡，沒有將印章交還被告三人
    ‧‧‧，三紙展期約定書都是由我填寫及蓋章，我沒有通知被上訴人甲○○○及
    丁○」（原審卷第六十九頁、第七十頁），依金怡和之證言，本案之借款係其所
    代辦，上訴人將本案借款貸放予金衛民時，被上訴人二人親自到上訴人之新營分
    行辦理設立印鑑卡及做保時，均同意金怡和使用金怡和所代刻之印章，由被上訴
    人在約定書、印鑑卡、借據上面簽名，可見被訴人二人均同意金怡和代刻其印章
    並使用其印章於銀行借款之文書上面。則被上訴人有同意金怡和代刻印章、保管
    印章、使用印章。金怡和在原審作證時，就其有否使用被上訴人之印章，將被上
    訴人之印章蓋於展期約定書上之權限，則其是否盜蓋印章，未加以說明，其證言
    尚不足以證明其係盜蓋印章，原審就金怡和有否代蓋印章之權限，又未加以調查
    ，遽認被上訴人未同意上訴人延展借款之償還期限，認事用法不合。又委任契約
    係諾成契約，不以訂立書面契約為限。本案借款之借款日為八十八年十月三十日
    ，原約定償還日期為八十八年十二月五日。查本案借款之借款人金衛民與被上訴
    人丁○、甲○○○三人曾係服務於台南縣政府之同事（現均已退休），係摯友，
    往來密切，金怡和係金衛民之女兒，金衛民與被上訴人二人及金怡和均住在新營
    市，上訴人與萬通商業銀行新營分行亦均設在新營市，被上訴人甲○○○、丁○
    二人亦曾同意金怡和使用被上訴人之印章（與本件借款同一之印章），以被上訴
    人之名義先於八十八年五月十日各向萬通商業銀行新營分行各借款一千三百三十
    萬元及一千七百六十萬元，並由被上訴人設立印鑑卡予萬通商業銀行新營分行，
    被上訴人丁○、甲○○○向萬通商業銀行新營分行借款時，均以金衛民及訴外人
    金晉德為連帶保證人，嗣金怡和又於八十八年十月三十日使用同一印章，以其父
    金衛民為借款人，被上訴人為連帶保證人，向上訴人借本件之借款一千萬元時，
    被上訴人也同意在八十八年八月二十三日之印鑑卡、八十八年八月二十三日及八
    十八年八月二十四日之約定書上簽名，又同意金怡和在八十八年十月三十日之借
    據上面連帶保證人處代理蓋被上訴人之印鑑章，顯然被上訴人二人有同意金怡以
    被上訴人之名義向銀行借款或作保，同意金怡和保管及使用被上訴人之印章，金
    怡和係被上訴人之意定代理人，金怡和以被上訴人之名義所為法律行為，直接對
    被上訴人發生效力，則本案之借款展期約定書對被上訴人有效。
  (三)假設金怡並非被上訴人之意定代理人（一般代理人），金怡和代蓋印章，係表現
    代理，被上訴人應負授權人之責任：查被上訴人二人同意金怡和代刻印章並出面
    以被上訴人名義在萬通商業銀行及上訴人處設立印鑑卡予銀行及代辦借款或作保
    證之手續，被上訴人二人又在印鑑卡上簽名，使被上訴人二人之私章成為在銀行
    之文件上使用之印鑑章，並在有蓋其印鑑章之約定書及借據上簽名，又將該印鑑
    章交由金怡和保管使用，顯然以行為表示以代理權授與金怡和，又知金怡和以行
    為表示其為被上訴人之代理人，則明知金怡和代刻其印章、代蓋其印章，被上訴
    人仍不為反對之意思表示，對上訴人應負授權人之責任，則應負表見代理之授權
    人之責任，金怡和以被上訴人之印鑑章所蓋借款展期約定書，對被上訴人應有效
    。被上訴人不得主張未同意系爭借款之展期。
  (四)若金怡和並非被上訴人之意定代理人，又非表見代理人，金怡和在借款展期約定
    書上擅自蓋被上訴人之印章，即構成偽造文書罪，為何被上訴人一直未告金怡和
    應負偽造文書罪？則借款展期約定書對被上訴人應有效，被上訴人仍應負連帶保
    證人之責。
三、證據：提出第一商業銀行印鑑卡影本二張、八十八年十二月三十日借款展期約定
    書影本一紙為證，並聲請向萬通商業銀行新營分行調閱金衛民、甲○○○、丁○
    八十八年間借款之申請書、約定書、抵押權設定契約書、借據及印鑑卡、並聲請
    訊問證人金怡和、林金春、乙○○、陳高山、金衛民。
乙、被上訴人方面：
一、聲明：求為判決：駁回上訴。
二、陳述：除與前審判決記載相同者，予以引用外，補稱：
  (一)本件借貸，除被上訴人在借據上簽名具保外，被上訴人並未與上訴人訂立所謂「
    約定書」，更未設「印鑑卡」予上訴人。上訴人所指八十八年八月間，本案關係
    人金衛民及被上訴人等共五人擬以購買新營市卯舍工業區一塊土地設置工向上訴
    人申請抵押貸款，僅初步訂立授信約定書，被上訴人確有簽名，但未蓋章，因須
    填寫個人資料卡交上訴人審查徵信等手續，約旬日後因該申貸土地興建工廠依法
    不合而取消。換言之，該申請抵押貸款案文件已經作廢，上訴人則以此移花接木
    ，尤其「印鑑卡」不知從何而來，印鑑卡上的章也非上訴人本人所蓋，上訴人所
    指全非事實。
  (二)被上訴人並不否認為本件借貸之保證人，但本案是由金衛民之女金怡和以客戶支
    票向上訴人融資，支票兌現日期為八十八年十二月五日，由金衛民出面情商被上
    訴人為保證人，應非信用貸款，以被上訴人一介低級公務員，終一生所得，不吃
    不喝，也不可能具有千萬元身價份量，自亦無償還千萬元之能力，可見上訴人貸
    予此款，乃認定支票及信任金怡與其交往情況為考量，否則，何以對被上訴人之
    經濟能力不加調查徵信，即允准作保？借貸手續過程，假設金怡和涉及偽造文書
    ，若無上訴人予以協助配合，豈能得逞？
  (三)本件乃定有期限之借款，保證責任至八十八年十二月五日為止，此為不爭之事實
    ，逾期上訴人允許主債務人三次以上之延期清償，均未書面通知被上訴人徵詢是
    否同意，依法被上訴人即不負保證人責任，原審判決敘述甚詳，毋庸置辯。
  (四)本件借款之借據為上訴人所簽名，惟印章非上訴人所有，金怡和有刻上訴人的章
    之事上訴人不知道。
三、證據：援用原審所提之證據為證。
　　　理　　　由
一、本件上訴人起訴主張原審被告金衛民於八十八年十月三十日邀同被上訴人甲○○
    ○、丁○為連帶保證人向上訴人借款一千萬元，約定期限至八十八年十二月五日
    ，利息按年息百分之八點八四按月計付，嗣經展期至八十九年十月十五日，依約
    如遲延履行時，除按上開利率計算遲延利息外，逾期在六個月以內者，另按原訂
    利率百分之十，逾期超過六個月者，另按上開利率百分之二十加付違約金。詎金
    衛民對上開借款屆期未清償，且僅繳息至八十九年十月八日，履經催討均未獲清
    償，為此依消費借貸及連帶保證之法律關係，求為命被上訴人連帶給付尚未清償
    之借款六百二十七萬元，及如主文第二項所示之利息暨違約金之判決（上訴人請
    求金衛民連帶給付部分，經原審判決金衛民敗訴後，未據其提起上訴，已告確定
    ））。被上訴人則以：伊二人雖曾同意任系爭借款之連帶保證人，然僅於借據上
　　簽名而未蓋章，且期限僅至八十八年十二月五日，借款期限屆至後，渠並未同意
　　展期，約定書、借據、印鑑卡及展期約定書上之印章均非伊所有，渠等無須再負
　　連帶保證人之責等語，資為抗辯。
二、查上訴人主張原審共同被告金衛民於八十八年十月三十日邀同被上訴人甲○○○
    、丁○為連帶保證人，向上訴人借款一千萬元，約定利息以年息百分之八點八四
    按月計付，借款期限為八十八年十月三十日起至八十八年十二月五日止，並約定
    到期不履行除應付遲延利息外，逾期六個月以內者，按上開利率百分之十，逾期
    超過六個月者，按上開利率百分之二十加付違約金，嗣又經四次展期，到期日延
    展至八十九年十月十五日，惟上開借款到期後，尚有本金六百二十七萬元未清償
    ，且利息僅繳至八十九年十月八日止之事實，業據其提出借據一紙、借款申請書
    一紙、放款貸放傳票及轉帳收入傳票各一份、展期約定書四份、約定書三份及查
    詢單三紙為證（見原審卷第八頁－第十二頁、第二九頁－第四十三頁），復為被
    上訴人所不爭，應堪信為真實。
三、按就定有期限之債務為保證者，如債權人允許主債務人延期清償時，保證人除對
    其延期已為同意外，不負保證責任，民法第七百五十五條定有明文。查本件上訴
　　人主張上開借款原約定清償期八十八年十二月五日屆至後，由主債務人金衛民或
　　由金衛民委由其女兒金怡和辦理申請展期共四次，而展期至八十九年十月十五日
　　清償，經上訴人同意展期後，且被上訴人亦出具展期約定書表示同意一節，業據
　　其提出借款展期約定書四紙為證，被上訴人固承認曾為系爭借款之連帶保證人，
　　然否認同意展期，並以前詞置辯。是本件應審酌者厥為：(一)系爭約定書、印鑑卡
　　、借據、展期約定書上被上訴人之印章是否真正，有無遭人盜蓋情事？(二)被上訴
　　人有無同意系爭借款之延期清償，能否主張免責？等項，茲查：
(一)、系爭展期約定書之被上訴人丁○、甲○○○之印章，核與被上訴人於八十八年八
    月二十三日及同年月二十四日所簽立予上訴人之授信約定書及印鑑卡上被上訴人
    之印章相符，為兩造所不爭執之事實，而證人即辦理對保之上訴人公司職員林金
    春於本院證稱：「．．．徵信及對保都是我辦的，．．，丁○、甲○○○二位有
    親自到銀行去的．．．（對保的時候）印章都放在金怡和那邊，但是蓋的時候，
    是金怡和拿出來的，蓋時被上訴人二人也都在場，蓋完印章金怡和就收起來了，
    印章是金怡和自己蓋的．．．」等語（見九十年十二月十九日準備程序筆錄），
    而證人金怡和則證稱：「．．．在一銀借款時使用被上訴人的印章與向萬通借款
    的印章都是同一顆章．．被上訴人二人作保證人寫借據及簽立印鑑卡給一銀新營
    分行我記得甲○○○本人有親自到場。我記得他們有親自去辦。寫借據的時候他
    們有親自簽名，是我拿印章給銀行的人員蓋章的，我拿印章時他們同意，簽名蓋
    章好像是同一天，他們知道我刻這個章也同意蓋章」等語（見本院九十年十二月
    五日準備程序筆錄）。按依日常經驗，金融機關辦理印鑑卡之設立，要求當事人
    親自簽名、用印為常態事實，而授信約定書、印鑑卡及借據確經當事人親自簽名
    ，且於其上蓋用印章，衡諸常情應認該印章確為該當事人所同意蓋用。至當事人
    承認對立約定書欄及印鑑卡欄簽名為真正，又主張原簽立時並未蓋印章，則未用
    印顯非事理之常態。主張常態事實之當事人不負舉證責任，主張變態事實之當事
    人應負舉證之責，此為舉證責任分配之原則（最高法院七十八年台上字第二三九
    二號判決參照）。是被上訴人既主張前開變態事實，自應由其負舉證之責。就此
    被上訴人既無法舉證以實其說，前開抗辯，尚難遽信。況查，被上訴人在系爭借
    款前之八十八年五月十日亦曾同意金怡和使用渠等與本件借款同一之印章，以被
    上訴人之名義於八十八年五月十日向萬通商業銀行新營分行各借款一千三百三十
    萬元及一千七百六十萬元，並由被上訴人設立印鑑卡予萬通商業銀行新營分行，
    被上訴人丁○、甲○○○向萬通商業銀行新營分行借款時，均以金衛民及訴外人
    金晉德為連帶保證人等情，亦為被上訴人所不爭執，並有萬通商業銀行新營分行
    於九十年十月三十一日以萬通新營字第一九九號函所附之金衛民、甲○○○、丁
    ○三人之授信申請書、約定書、抵押權設定契約書、借據及印鑑卡影本各一份在
    卷可稽（見本院卷第二四頁－三九頁）。再被上訴人二人與金衛民等人亦與其他
    銀行多有借款往來，業據其自陳在卷，渠豈有不知目前社會與金融機構往來借款
    時，須使用印章，印鑑卡上必須留存印鑑，作為往來憑證，其更於約定書、印鑑
    上及借據上簽名，由此益見金怡和所證「被上訴人他知道我刻這個印章，也同意
    我使用」等語，應可採信。被上訴人既同意任系爭借款之連帶保證人及任前開萬
    通銀行借款之借款人，並於借據、約定書及印鑑卡上簽名，則其所辯不同意金怡
　　和刻用二人之印章及印鑑卡上之印章並非伊二人所有，系爭約定書、印鑑卡與本
　　件借款無關云云，顯非可採。
(二)、次查依被上訴人於八十八年八月二十三日、同年月二十四日所簽立之約定書第十
    三條雖約定：「立約人（即被上訴人甲○○○及丁○）所保證之債務，如主債務
    人未依約履行時，貴行（即上訴人）基於主債務人之申請，認為有允許主債務人
    延期清償或分期清償之需要時，得以書面通知立約人，立約人同意於貴行書面通
    知到達或視為到達時，仍續負全部債務之保證責任」。然此約定係上訴人銀行基
    於主債務人之申請，認有允主債務人延期清償之需要，得以書面通知擔任連帶保
    證人之被上訴人甲○○○及丁○二人，被上訴人同意於上訴人銀行書面通知到達
    或視為到達時，即續負全部債務清償之責，亦即兩造以特約約明，上訴人得以書
　　面通知之送達即認保證人同意延期清償，以補充民法第七百五十五條有關延期清
　　償須得保證人同意之規定。是倘連帶保證人已出具延期清償之同意書或同意展期
　　之約定書，即係同意延期清償，即無再以書面通知以代同意之問題，自無上開約
　　款之適用，且不能於同意之後，再以上訴人未以書面通知，而否認同意之效力，
　　又為當然之解釋。本件系爭借款之展期，上訴人雖係通知實際借款人金怡和，而
　　未直接通知被上訴人，固為兩造所不爭執之事實，然依前開說明，倘被上訴人對
　　本借款之展期出具展期約定書予上訴人，即表示同意延期清償，自仍應負連帶保
　　證之責任，而不能以上訴人未以書面之通知，即否認其同意延期清償之效力，則
　　無疑義。
(三)、再按借據內印章及作押房契既均屬真正，雖由他人代為立據而除有確切反證外，
    自應推定為本人授權行為，最高法院亦著有三十七年上字第八八一六號判例足供
    參照。被上訴人雖又抗辯該約定書係八十八年八月間，渠與金衛民擬以土地設置
    工廠向上訴人申請抵押貸款，而初步訂定之約定書，嗣因故取消，則該申請抵押
    貸款之文件即約定書應已作廢云云。然查被上訴人所簽立之約定書，係被上訴人
    與上訴人約定，被上訴人對上訴人銀行所負之一切債務（於現在及將來對上訴人
    銀行所負之票據、借款、墊款、保證等債務及其他債務，並包括其利息、違約金
    、損害賠償及其他有關費用），願遵守之各種條款，且係補充各個授信契約之一
    般性共通約款，於立約人簽章交付上訴人後生效，此觀約定書第十六條之約定自
    明。被上訴人既不否認該約定書之真正，則該約定書自屬有效力，被上訴人自應
    受該約之拘束，是其抗辯該約定書應作廢云云，顯非可採。再依該約定書第十一
    條明定：「凡持有貴行發給立約人之擔保物收據或保管證或立約人印鑑，前往貴
    行請求返還或更換擔保物及其他有關文件者，均視為立約人之代理人，貴行得准
    予返還或更換」，且於同約定書第二條亦有變更及註銷留存印鑑手續之約定。被
    上訴人既親自於約定書上簽名並同意於約定書之對保欄簽名用印，則對於該條款
    之內容，自不能諉為不知。另被上訴人所簽立之印鑑卡之正面亦明載：「茲將本
    人使用於各種票據、借據及一切憑證之印鑑蓋於背面，並留存為據，同時聲明凡
    各種票據、借據及一切憑證上之印文與本留存印鑑相符，即生效力」等語。又本
    件系爭展期約定書，雖未經被上訴人親自簽名，然其上之印章與留存於上訴人銀
    行之印鑑章、對保人欄及借據上之印章相符，又為兩造所不爭之事實，則該展期
    約定書上之被上訴人之印章自屬真正，前已詳述。是縱該展期約定書係由他人所
    代立，依上開判例意旨及契約約款，除非被上訴人有確切之反證，被上訴人仍無
    法主張免責，亦甚明確。
(四)、雖證人金怡和於原審及本院均證稱：．．展期的事我沒有告訴被上訴人，印章擺
　　在我那裡．．我蓋好了章，寄給上訴人」等語在卷（見本院卷第八二頁、原審卷
　　第七十頁）。然按由自己之行為表示以代理權授與他人，或知他人表示為代理人
　　而不為反對之表示者，對於第三人應負授權人之責任，民法第一百六十九條前段
　　定有明文。查上開蓋於授信約定書、印鑑卡、借據上之印章，確係被上訴人同意
　　金怡和刻用，並應金怡和之要求對保並親自簽立授信約定書、借據，同意為名義
　　借款人金衛民之連帶保證人。雖其後借款展期時，金怡和並未告知被上訴人，而
　　係金怡和自行持被上訴人置於其處之印章蓋於展期約定書上，已據金怡和供述明
　　確，已如前述，然被上訴人既明知簽訂「授信約定書」時，金怡和代刻其印章，
　　猶同意蓋於授信約定書、印鑑卡及借據上，且又將其基於連帶保證而簽訂之授信
　　約定書、借據及印鑑卡上所蓋用之重要印章，任由金怡和保管，致金怡和持以蓋
　　在上訴人所提出之前揭借款展期約定書上，而以被上訴人名義為同意展期之行為
　　，是依上開規定，被上訴人仍應負授權人之責任。
四、綜上所述，被上訴人既為系爭借款之連帶保證人，且上訴人主張被上訴人就系爭
    借款展期之同意，有表現代理情事，應負授權人之責任，既屬可採，則上訴人本
    於消費借貸及連帶保證之法律關係，請求被上訴人應與原審共同被告金衛民連帶
    給付本件尚未清償之本金六百二十七萬元及如主文所示之利息並違約金，即屬有
　　據，而應予准許。原審為上訴人敗訴之判決，尚有未洽。上訴意旨指摘原判決不
　　當，求予廢棄改判，為有理由。爰由本院予以廢棄改判，如主文第二項所示。
五、本件事証已明確，兩造其餘攻擊、防禦方法及舉証，因與本判決判斷結果，不生
    影響，爰未逐一論述，併此敘明。
六、據上論結，本件上訴為有理由，依民事訴訟法第四百五十條、第八十五條第二項
    ，判決如主文。
中　　　華　　　民　　　國　　九十一　　年　　　二　　　月　　　五　　　日
　　　　　　　　　　　　　　　　　　臺灣高等法院臺南分院民事第二庭
　　　　　　　　　　　　　　　　　　　　審判長法官　吳　　志　　誠
　　　　　　　　　　　　　　　　　　　　　　　法官　楊　　省　　三
　　　　　　　　　　　　　　　　　　　　　　　法官　李　　素　　靖
右為正本係照原本作成。
如對本判決上訴，須於判決送達後二十日內向本院提出上訴狀，未表明上訴理由者，
應於上訴後二十日內向本院提出理由書。
中　　　華　　　民　　　國　　九十一　　年　　　二　　　月　　　八　　　日
　　　　　　　　　　　　　　　　　　　　法院書記官　林　　鈴　　香
